【裁判字號】    91,上易,976
【裁判日期】    920312
【裁判案由】    拆屋還地
【裁判全文】
臺灣高等法院民事判決  九十一年度上易字第九七六號
    上  訴  人  行政院農業委員會林務局新竹林區管理處
    法定代理人  郭武盛
    訴訟代理人  顏明海
    被上訴人    甲○○
    訴訟代理人  劉灼熙律師
右當事人間請求拆屋還地事件，上訴人對於中華民國九十一年七月二十四日臺灣桃園
地方法院九十一年度訴更字第一號第一審判決提起上訴，本院判決如左：
    主    文
上訴駁回。
第二審訴訟費用由上訴人負擔。
    事    實
甲、上訴人方面：
一、聲明：(一)原判決廢棄。(二)被上訴人應將坐落於桃園縣復興鄉高義村大溪事業區第
    一六一林班地土地（桃園縣榮華段四四九之二地號）內如起訴狀附圖Ａ部分所示
    面積九一平方公尺之地上建物拆除並將基地返還上訴人。
二、陳述：除與原判決記載相同者，茲引用之外，補稱：
(一)、被上訴人在另案，即原法院八十三年度桃簡字第六０號及八十三年簡上字第七二
    號訴訟，以證人及訴訟代理人身分承認系爭建物為被上訴人與訴外人羅家祥、何
    應祥三人共同出資興建，證人何應祥亦於該案證稱「系爭鐵皮屋．．．乃羅家祥
    、甲○○出錢建造。」，且於上訴人所屬大溪工作站人員訪談時，再次表明並無
    出資共同興建系爭建物，及系爭建物僅有被上訴人與羅家祥
    煥正、何應祥並未
    並共同使用。
(二)、羅家祥與被上訴人原始共同取得系爭建物所有權或事實上處分權後，已於民國（
    下同）八十三年十二月三十一日死亡，因其隻身由大陸來台灣定居，未結婚生子
    ，亦無兄弟姊妹，在台灣地區並無合法繼承人。而按「大陸地區人民繼承台灣地
    區人民之遺產，應於繼承開始起三年內以書面向被繼承人住所地之法院為繼承之
    表示；逾期視為拋棄其繼承權」，台灣地區與大陸地區人民關係條例第六十六條
    第一項定有明文。查羅家祥死亡已逾三年，無人以書面為繼承之表示，依前開規
    定，羅家祥在大陸地區亦無合法繼承人，是系爭建物為被上訴人單獨所有，且被
    上訴人為現占有人，自有拆除之權限。
乙、被上訴人方面：
一、聲明：上訴駁回。
二、陳述：除與原判決記載相同者，茲引用之外，補稱：
(一)、本院八十六年度上更(一)字第一０五三號刑事判決，雖認定系爭建物係由被上訴人
    與羅家祥共同起造，惟刑事判決所認定之事實，對民事訴訟並無拘束力，自不得
    以上開刑事判決認定系爭建物為被上訴人所建。而依證人何應祥於被上訴人被訴
    竊占系爭土地乙案中，證稱；「老房子被颱風吹壞了，羅家祥徵得譚煥正同意蓋
    的」，及其接受被上訴人所屬大溪工作站負責人即訴外人許俊凱訪談時，表示甲
    ○○並無與伊等三人共同改建系爭建物等情，足證系爭建物係由羅家祥、譚煥正
    、何應祥三人，就其原來簡陋之工寮改建而成，應由羅家祥、譚煥正、何應祥等
    三人共同原始取得其權利。被上訴人非改建人，自未原始取得系爭建物共有權利
    ，更無處分權，祗因曾貸與羅家祥等部分資金，徵得羅家祥同意，於系爭建物改
    建完成後，以該筆貸款之利息抵充租金，租予被上訴人共同使用系爭建物，取得
    共同使用之權利而已，上訴人無由訴請被上訴人拆屋還地。縱認被上訴人與羅家
    祥、譚煥正共同修建系爭建物，與羅家祥等原始共同取得共有權利，被上訴人亦
    無單獨處分之權利，上訴人僅向被上訴人訴請拆屋還地，其當事人之適格亦有欠
    缺。
(二)、系爭建物之起造人譚煥正、羅家祥、何應祥等，將原在系爭土地上所搭建之工寮
    改建為系爭建物前，已在原有工寮居住三十年以上，依台灣省財產管理規則第三
    十七條規定，得請求承租，被上訴人殊無請求拆屋還地之理由。且系爭土地之價
    值，依上訴人自行申報之金額僅為新臺幣（下同）三千七百元，而上訴人訴請拆
    除之系爭建物，依亞太不動產鑑定股份有限公司之鑑價，高達一百八十四萬七千
    零五十六元，則上訴人勝訴後，收回系爭土地所獲之利益，與被上訴人因拆除系
    爭建物所受之損失，顯不相當，自屬權利濫用之行為，上訴人訴請被上訴人拆屋
    還地，即不應准許。
丙、本院依職權調閱台灣桃園地方法院八十三年度桃簡字他六○號民事全卷；及同法
    院八十五年度甲○○被訴竊佔刑事偵審全卷。
    理    由
一、上訴人起訴主張：被上訴人與訴外人羅家祥（已於八十三年十二月三十一日死亡
    ）於八十一年十一月間，於上訴人所管理坐落桃園縣復興村高義村大溪事業區第
    一六一林班之國有林地（桃園縣榮華段四四九之二地號），未經上訴人同意擅建
    未為建物所有權第一次登記之鋼架鐵皮屋二層樓一棟（下稱系爭建物），占有如
    起訴狀附圖Ａ部分所示之林地面積九一平方公尺（下稱系爭土地）。被上訴人無
    權占有系爭土地，爰依民法第七百六十七條之規定，求為命被上訴人拆除系爭建
    物，並將上開土地返還上訴人之判決。
二、被上訴人則以：系爭建物係由羅家祥、譚煥正、何應祥原始出資興建，該建物所
    有權自由其等原始取得，被上訴人僅因羅家祥、譚煥正籌措建築經費時，貸款資
    助取得房屋使用權而已，被上訴人既非繼承人亦無買賣或贈與等法律原因取得事
    實處分權。縱認被上訴人係與羅家祥、譚煥正共同出資興建系爭建物，被上訴人
    亦無單獨處分之權能，上訴人訴請被上訴人單獨拆屋還地，其當事人不適格。況
    系爭建物係羅家祥、譚煥正、何應祥在不妨礙都市計劃下，將五十二年間之舊工
    寮改建而成，依台灣省財產管理規則第三十七條規定，應准被上訴人承租系爭土
    地，殊無訴請拆屋還地之理等語，資為抗辯。
三、查，上訴人主張被上訴人與第三人羅家祥，未經上訴人同意擅自占用上訴人所管
    理之系爭一六一林班之國有林地，蓋建鋼架鐵皮屋二層樓一棟，占用林地之座落
    及面積如起訴狀附圖Ａ部分所示面積九一平方公尺等情，業經原法院會同桃園縣
    大溪地政事務所人員勘測屬實，有原法院勘驗筆錄及土地複丈成果圖附卷可稽。
    上訴人此部分之主張，自為真實可採。
四、按「民事訴訟如係由上訴人主張權利者，應先由上訴人負舉證之責，若上訴人先
    不能舉證，以證實自己主張之事實為真實者，則被上訴人就其抗辯事實即令不能
    舉證，或其所舉證據尚有瑕疵，亦應駁回上訴人之請求。」最高法院十七年上字
    第九一七號判例意旨參照。又建物之拆除為一種事實上之處分行為，須有事實上
    之處分權者，始有拆除之權能，系爭房屋乃未為建物所有權第一次登記之不動產
    ，自應由原始建築者原始取得所有權及事實上之處分權。且若二人以上擁有事實
    上處分權，均有拆屋之權能，自應同列為被告，其當事人之適格始無欠缺。
五、經查，上訴人主張系爭建物係由被上訴人與第三人羅家祥共同出資興建一事，雖
    經被上訴人否認；惟被上訴人在被訴竊盜案件檢察官偵訊中即自承伊出資新台幣
    (下同)一百八十萬，羅家祥出資二十萬元共同蓋建鐵架房屋 (是台灣桃園地方法
    院檢察署八十四年度偵字第一一一五八號偵查卷第三頁反面)；而系爭建物原址
    為一破舊鐵皮工寮，至八十一年十一月底始由被上訴人與羅家祥共同出資拆除舊
    屋重建為二層樓之鋼架鐵屋等事實，業據證人即桃園縣復興鄉高義村村長李義平
    、十一鄰鄰長吳淵孝、十二鄰鄰長宋隆信於檢察官偵查中，證人何應祥在原法院
    刑事庭審理中，証人李義平、何應祥、邱品石在本院刑事庭審理中證述明確 (見
    前偵查卷第三九、四○頁，原法院八十五年度易字第八四六號刑事卷第三七頁、
    本院八十六年度上更 (一)字第一○五三號刑事卷四五、四六頁訊問筆錄)。足見
    系爭建物確係被上訴人與第三人羅家祥共同出資興建，應由其等原始取得系爭建
    物之所有權。被上訴人嗣辯以：系爭建物係由羅家祥、譚煥正、何應祥原始出資
    興建，伊僅貸款資助取得房屋使用權而已，並無事實上之處分權云云；無非事後
    翻異之詞，且與實情不符，不足採信。
六、系爭建物所有權及事實上處分權確由被上訴人與羅家祥共同取得，惟羅家祥已於
    八十三年十二月三十一日死亡，則其對於系爭建物之權利自應由其合法繼承人取
    得。縱羅家祥之繼承人有無不明，亦應依民法第五編第二章第五節關於無人承認
    繼承之規定確認其就系爭建物權利之歸屬，即由親屬會議選定或由利害關係人或
    檢察官，聲請法院選任遺產管理人，並由法院依公示催告程序，定六個月以上之
    期限，公告繼承人，命其於期限內承認繼承。如於前述所定期限屆滿，無繼承人
    承認繼承時，其遺產於清償債權，並交付遺贈物後，如有謄餘，歸屬國庫。雖上
    訴人主張羅家祥隻身由大陸來台灣定居，未結婚生子，亦無兄弟姊妹，在台灣地
    區並無合法繼承人；且羅家祥死亡已逾三年，無人以書面為繼承之表示，依台灣
    地區與大陸地區人民關係條例第六十六條第一項規定：「大陸地區人民繼承台灣
    地區人民之遺產，應於繼承開始起三年內以書面向被繼承人住所地之法院為繼承
    之表示；逾期視為拋棄其繼承權」，羅家祥在大陸地區亦無合法繼承人等語。惟
    仍應依上開民法有關規定處理羅家祥之遺產，系爭建物所有權並不因而當然由被
    上訴人取得，上訴人以羅家祥無繼承人為由，認系爭建物已為被上訴人單獨所有
    ，且被上訴人為現占有人，自有單獨拆除之權限云云，洵屬無據。
七、綜上可見，被上訴人就系爭建物並無單獨為拆屋之權能，上訴人復未主張及舉證
    證明羅家祥有將其事實上之處分權讓與被上訴人之事實。從而，上訴人依據物上
    請求權之法律關係，請求被上訴人應將坐落於桃園縣復興鄉高義村大溪事業區第
    一六一林班地土地（桃園縣榮華段四四九之二地號）內如起訴狀附圖Ａ部分所示
    面積九一平方公尺之地上建物拆除並將基地返還上訴人，為無理由，應予駁回。
    原審為上訴人敗訴之判決，並無不合。上訴意旨指摘原判決不當，求予廢棄改判
    ，為無理由，應予駁回。
八、本件事証明確，兩造其餘攻擊防禦方法，與判決結果不生影響，無庸一一論列，
    附此敘明。
九、據上論結，本件上訴為無理由，判決如主文。
中      華      民      國      九十二    年      三      月    十二    日
                                  民事第三庭
                                      審判長法  官  張  宗  權
                                            法  官  蕭  艿  菁
                                            法  官  吳  秀  美
右正本係照原本作成。
不得上訴。
中      華      民      國      九十二    年      三      月    十三    日
                                            書記官  常  淑  慧


司法院資訊處製作；財團法人民間司法改革基金會備份。
